【裁判字號】    97,消債更,163
【裁判日期】    971106
【裁判案由】    更生事件
【裁判全文】
臺灣基隆地方法院民事裁定           97年度消債更字第163號
債  務  人  甲○○
                        5樓
上列當事人因消費者債務清理事件聲請更生，本院裁定如下：
    主  文
聲請駁回。
聲請費用由聲請人負擔。
    理  由
一、按聲請更生或清算不合程式或不備其他要件者，法院應以裁
    定駁回之，但其情形可以補正者，法院應定期間先命補正﹔
    又債務人與金融機構協商成立者，不得聲請更生或清算。但
    因不可歸責於己之事由，致履行顯有重大困難者，不在此限
    ﹔本條例施行前，債務人依金融主管機關協調成立之中華民
    國銀行公會會員辦理消費金融案件無擔保債務協商機制與金
    融機構成立之協商，準用前項之規定，消費者債務清理條例
    （下稱本條例）第8條、第151條第5項、第6項分別定有明文
    。衡諸債之關係，係以當事人間之信賴關係為基礎，為社會
    經濟組織之重要支柱，故當事人於以法律行為追求自己之利
    益之際，亦應顧及對方之利益，並考量債權債務在社會上之
    作用，本於誠實及信用之原則，行使債權及履行債務。是對
    於已陷入經濟上困境之消費者，若任其於惡性循環之債務窘
    境中生存，將衍生嚴重之社會問題，難以維持安定之社會經
    濟秩序，故為兼顧債權人、債務人雙方之利益，對陷於經濟
    上困境之消費者，乃允其於本條例施行後，得選擇以重建型
    之更生程序或清算型之清算程序清理其債務，藉以妥適調整
    債務人與債權人及其他利害關係人間之權利義務關係，保障
    債權人獲得公平受償，並謀求消費者經濟生活之重建復甦機
    會。惟對於已與金融機構協商成立，或於本條例施行前，已
    依金融主管機關協調成立之中華民國銀行公會會員辦理消費
    金融案件無擔保債務協商機制（下稱銀行公會債務協商機制
    ）與金融機構成立協商之債務人，自應受該成立協議拘束，
    按協議條件履行，僅有其後發生情事變更，在清償期間收入
    或收益不如預期，致該方案履行困難甚或履行不能，因不可
    歸責於己，始能聲請更生或清算﹔若非因不可歸責於己之事
    由，致履行顯有重大困難，僅係為圖謀減免債務，而不為債
    務之履行，自有違債權契約為誠信契約之本旨，為避免債務
    人任意毀諾已成立之協商，肇致道德危險，濫用更生或清算
    之裁判上債務清理程序，故依本條例第151條第6項準用同條
    第5項前段之規定，不得聲請更生或清算。
二、本件聲請意旨略以：聲請人有不能清償債務之情事，於本條
    例施行前，曾依銀行公會債務協商機制與最大債權銀行台新
    銀行就協商時確定之債務總金額新臺幣（下同）1,002,301
    元協商債務清償方案，協商成立並約定每月償還10,632元。
    惟該等協商條件實屬過高，無法負荷﹔復因經濟惡壞，計程
    車載客率太低，收入下降，實屬非可歸責於己之事由，致履
    行有重大困難，且其無擔保或無優先權之債務總額未逾1,20
    0萬元，復未經法院裁定開始清算程序或宣告破產，爰依法
    聲請更生云云。
三、經查：本件聲請人具狀聲請更生，雖同時提出戶籍謄本、財
    產及收入狀況說明書、綜合所得稅各類所得清單、全國財產
    稅總歸戶財產查詢清單、依銀行公會協商機制所成立協議之
    還款計劃、聯合徵信中心當事人綜合信用報告及部分費用支
    出之收據等到院，惟聲請人就「有不可歸責於己致履行顯有
    重大困難之事由與證據」僅稱「協商條件實屬過高，無法負
    荷﹔復因經濟惡壞，計程車載客率太低，收入下降。」並未
    提出協商成立後有不可歸責於己致不能履行協商條件之相關
    證據。本院乃於97年8月27日以裁定命聲請人限期補正：說
    明聲請人為何於每月還款金額過高，無法負荷之情形下仍願
    與金融機構達成協商？協商當時預計之償還計劃為何？協商
    成立後之還款狀況及其償還之實際經濟來源？嗣後未能繼續
    依協商金額償還之原因（嗣後不能履約之財務、收入狀況與
    之前曾按期清償之財務、收入狀況有何改變）？亦即嗣後不
    能繼續依協商金額償還，有何不可歸責於己之事由，該裁定
    於97年9月3日合法送達聲請人，有原裁定送達證書在卷足稽
    。聲請人雖於97年9月11日提出民事補正狀補正，然綜觀其
    補正內容，就「有不可歸責於己致履行顯有重大困難之事由
    」仍僅稱「因為整個大環境經濟萎縮，計程車載客率偏低，
    汽油不斷漲價，致聲請人收入不如預期。另一方面，協商條
    件於協商時未及考量聲請人收入狀況暨每月必要生活費之支
    出費用，所為之協商金額相對於聲請人之收入而言，又屬過
    高，致聲請人入不敷出，借無可借而無法繼續履約。」然依
    聲請人之陳述，聲請人之每月收入及每月生活、扶養費用，
    在協商成立之前後並無任何明顯之重大改變，亦即聲請人所
    陳述之平均月收入約25,000元及聲請人生活及扶養費用之必
    要開銷，在協商成立之前即已始終存在，而非在協商成立之
    後始有突發之減少或遽增，亦難認聲請人已補正於協商成立
    後有不可歸責於己致不能履行原協商條件之事由。
四、況查：聲請人雖稱配偶為大陸人士，無法在台工作，然其96
    年全年卻有收入222,593元，平均每月收入約為18,549元（
    元以下四捨五入），是以聲請人配偶不僅無須聲請人扶養，
    更可以其收入分擔家庭生活開銷費用。又聲請人既身負債務
    ，則其必要支出應以維持最低生活所需為標準，而依內政部
    所公告96年度臺灣省最低生活費用每人每月為9,509元，係
    按照政府最近一年平均每人消費支出（包括食品費、衣著鞋
    襪費、房租水電費、家居管理費、醫療保健費、交通通訊費
    、娛樂教育費及雜項支出）百分之六十訂定，是認聲請人每
    月必要生活費用（包含食、衣、住、行、強制性保險等）依
    此標準以每月9,509元計算，始屬合理，此外，聲請人既係
    以駕駛計程車為業，則每月所繳納之汽車貸款，亦可認屬必
    要支出，惟關於房屋貸款，該自有房屋既非維持聲請人保有
    符合人性尊嚴之基本生活所必須，且考量一般未積欠他人債
    務之鄉間家庭或中低收入戶家庭，無自有房屋而需租屋居住
    者，尚非少數，是聲請人主張之房貸8,278元，不能認為係
    為維持一般人最低生活水平所需之必要支出，應加以剔除，
    從而，聲請人每月之必要支出應為19,144元。聲請人及配偶
    每月收入合計為43,549元，扣除聲請人及配偶必要生活費用
    共28,653元（聲請人為19,144元、配偶為9,509元），尚餘
    14,896元，已高於聲請人每月依協商條件應清償之金額10,6
    32元。又聲請人固然陳稱該協商條件之嚴苛及該條件對聲請
    人之影響，然聲請人既與金融機構債權人成立協商，即應本
    於債權契約，依誠實及信用之原則勉力履行之，是以，縱聲
    請人在履行債務期間必須經歷較不寬裕之經濟生活，然此乃
    聲請人於負擔債務時即得預見，聲請人於有履行可能性時，
    即應誠實勤勉地履行債務，如此方符合誠實及信用之原則。
    依上說明，聲請人之家庭收入扣除必要支出費用後，仍有足
    夠餘額供聲請人清償每月應還款金額，從而，本件聲請人尚
    乏不可歸責於己致履行原協議顯有重大困難之事由。
五、末按前項保全處分，除法院裁定開始更生或清算程序外，其
    期間不得逾六十日；必要時，法院得依利害關係人聲請或依
    職權以裁定延長一次，延長期間不得逾六十日。第一項保全
    處分，法院於駁回更生或清算之聲請或認為必要時，得依利
    害關係人聲請或依職權變更或撤銷之。本院雖前於97年7月8
    日裁定准予為保全處分，然迄今已逾60日，且未依聲請或職
    權裁定延長，則該保全處分之裁定已因期間屆滿而當然失其
    效力，故本院雖依法裁定駁回更生之聲請，已無從依職權撤
    銷業已失效之保全處分，併此敘明。
六、依消費者債務清理條例第8條、第15條，民事訴訟法第95條
    、第78條之規定，裁定如主文。
中    華    民    國    97    年    11    月    6     日
                  民事庭法    官  徐世禎
以上正本係照原本作成。
如對本裁定抗告，應於本裁定送達後10日內，向本院提出抗告狀
，並繳納抗告費新臺幣1000元。
中    華    民    國    97    年    11    月    6     日
                        書 記 官  周素秋


司法院資訊處製作；財團法人民間司法改革基金會備份。
